臺灣高等法院臺中分院民事判決　　　　100年度保險上字第9號
上　訴　人　泰安產物保險股份有限公司
法定代理人　李松季
訴訟代理人　蔡宥驊
被　上訴人　林清建
訴訟代理人　許桂挺律師
　　　　　　黃士哲律師
上列當事人間請求給付保險金事件，上訴人對於民國100年1月27
日臺灣臺中地方法院99年度保險字第70號第一審判決提起上訴，
本院於民國100年6月14日言詞辯論終結，判決如下：
    主  文
上訴駁回。
第二審訴訟費用由上訴人負擔。
    事實及理由
一、被上訴人主張：
    被上訴人之配偶林施招於民國98年8月5日向上訴人投保「泰
    安產物個人責任保險附加傷害保險」（下稱系爭保險契約）
    ，保險期間自98年8月13日0時起至99年8月13日0時止，要保
    人及被保險人均為林施招，身故保險金受益人為被上訴人，
    意外身故保險金額為新台幣（下同）300萬元。嗣林施招於
    99年3月15日因咳嗽、痰中有血絲等症狀至國軍台中總醫院
    （下稱國軍醫院）住院就醫，於99年3月19日經檢查發現為
    間質性肺病，肺病纖維化，並無大礙，醫師建議可出院。詎
    於同日稍後，林施招在病房廁所意外滑倒而撞擊頭部，至同
    日晚間因顱內出血持續惡化，經急救後仍不治死亡。被上訴
    人乃向上訴人申請給付保險金，遭上訴人拒絕，為此依保險
    契約提起本訴，請求上訴人給付300萬元之本息。
二、上訴人則辯以：
    依國軍醫院出院病歷摘要記載，林施招為具有「高血壓心臟
    疾病」病史之病人，於99年3月15日因「慢性心臟衰竭併肺
    水腫」而住院，林施招於住院期間因「暈眩」昏倒在浴室，
    後因昏倒後進行顱內手術時，因「高血壓性心臟血管疾病、
    慢性心臟衰竭、冠狀動脈疾病」等於手術時因「心因性休克
    併心臟衰竭」死亡，被上訴人自應就林施昭係遭遇疾病以外
    之外來、突發意外事故致死亡之事實負舉證責任，並需就林
    施招致傷害或死亡之外界原因、結果均係出於意外者，負舉
    證之責。又林施招為高血壓性心臟血管疾病之病患，可能因
    本身心臟衰竭引發心輸出量不足而昏倒等語。
三、兩造不爭執事項：
  (1)林施招於98年8月5日向上訴人投保系爭保險契約，保險期間
    自98年8月13日0時起至99年8月13日0時止，要保人及被保險
    人均為林施招，身故保險金受益人為被上訴人，意外身故保
    險金為300萬元。
  (2)林施招於99年3月15日因病至國軍醫院住院就醫，於99年3月
    19日在病房廁所昏倒而撞擊頭部，造成顱內出血，經國軍醫
    院緊急開刀搶救，在手術中因心因性休克及心臟衰竭死亡。
  (3)林施招經臺中地檢署檢察官相驗及解剖鑑定結果，認係跌倒
    、頭部外傷併顱內出血及腦幹前之血管破裂出血、中樞神經
    衰竭致死，死亡方式判定為意外。
  (4)被上訴人曾向上訴人申請理賠意外傷害身故保險金300萬元
    ，但遭上訴人以林施招係因疾病致死，而拒絕理賠。
四、得心證之理由：
  (1)當事人主張有利於己之事實者，就其事實有舉證之責任，民
    事訴訟法第277條前段定有明文，此即舉證責任之分配原則
    。但除法律別有規定外，如遇有特殊情形，仍貫澈此一原則
    ，對於該當事人顯失公平時，即不受此原則規定之限制，此
    為該條但書「法律別有規定，或依其情形顯失公平者，不在
    此限」之立法意旨。是以，倘有該條但書所定，依其情形顯
    失公平之情事，斯時該當事人之舉證責任，或予減輕或予免
    除或轉換由他方當事人為之，法院應本於誠實信用原則，斟
    酌各種具體客觀情事後，以為認定。按傷害保險人於被保險
    人遭受意外傷害及其所致殘廢或死亡時，負給付保險金額之
    責。前項意外傷害，指非由疾病引起之外來突發事故所致者
    。保險法第131條設有規定。又該條所稱之意外傷害，乃指
    非由疾病引起之外來突發事故所致者而言。該意外傷害之界
    定，在有多數原因競合造成傷殘或死事故之情形時，應側重
    於「主力近因原則」，以是否為被保險人因罹犯疾病、細菌
    感染、器官老化衰竭等身體內在原因以外之其他外來性、突
    發性（偶然性）、意外性（不可預知性）等因素作個案客觀
    之認定，並考量該非因被保險人本身已存在可得預料或查知
    之外在因素，是否為造成意外傷殘或死亡事故之主要有效而
    直接之原因（即是否為其重要之最近因果關係）而定（參見
    最高法院94年度台上字第1816號判決意旨）。另意外傷害保
    險係在承保被保險人非由疾病引起之外來突發事故所致傷害
    及其所致殘廢或死亡之損失，而人之傷害或死亡之原因，其
    一來自內在原因，另一則為外來事故（意外事故），所謂外
    來事故（意外事故），係指內在原因以外之一切事故而言，
    其事故之發生為外來、偶然而不可預見。意外傷害保險契約
    之受益人請求保險人給付保險金，雖應證明被保險人係因意
    外事故而受傷害，惟受益人如證明該事故確已發生，且依經
    驗法則，其發生通常係外來、偶然而不可預見者，應認其已
    盡證明之責。於此情形，保險人如抗辯其非屬意外，自應就
    其抗辯之事實負證明之責，始符合舉證責任分配之原則（參
    見最高法院96年度台上字第28號判決意旨）。
  (2)被上訴人主張林施招向上訴人投保系爭保險契約，被保險人
    為林施招，身故保險金受益人為被上訴人，身故保險金額為
    300萬元，而林施招保險期間因「跌倒、頭部外傷併顱內出
    血及腦幹前之血管破裂出血、中樞神經衰竭」致死，嗣經被
    上訴人向上訴人申請理賠意外傷害身故保險金，卻遭拒絕理
    賠等語，已據其提出系爭保險單、保險單條款、上訴人99年
    6月28日拒絕理賠函及臺中地檢署相驗屍體證明書等在卷足
    證，亦為上訴人不爭執，被上訴人此部分主張，自堪信為真
    實。
  (3)系爭保險契約之承保範圍即保險單條款第1條約定：「茲經
    雙方同意，要保人於投保泰安產物個人責任保險後，加繳保
    險費，投保泰安產物個人責任保險附加傷害保險，本公司就
    被保險人於本附加險有效期間內，因遭受意外傷害事故，致
    其身體蒙受傷害而致殘廢或死亡時，本公司依照本附加險之
    約定，給付保險金。前項所稱意外傷害事故，指非由疾病引
    起之外來突發事故。」，與上開保險法第131條之規定相同
    。從而被上訴人得否請求上訴人給付意外傷害身故保險金，
    即應以林施招之死亡是否屬於意外傷害事故（非由疾病引起
    之外來突發事故）；而意外傷害之界定，在有多數原因競合
    造成死亡事故之情形時，即應參酌前開最高法院94年度台上
    字第1816號判決意旨揭示之「主力近因原則」作為判斷之基
    準，並應依民事訴訟法第277條規定，分配舉證責任。查：
    林施招係在國軍醫院病房之廁所內跌倒撞到頭部致顱內出血
    ，此為上訴人所不爭執。且林施招跌倒後，頭部外傷、頭皮
    的後枕區有挫傷出血。後枕區顱骨有線性骨折。在顱內的前
    方有顱內出血、腦挫傷及腦損傷，腦幹前之血管破裂出血，
    有蜘蛛膜下腔出血及形成腦組織之壓迫。所以頭部之外傷係
    因跌倒撞到後枕區造成，在此後枕區為衝擊傷，顱內之前方
    則因對衝傷造成出血及腦損傷。因此造成死者生前在手術中
    突因心臟停止跳動猝死，除因頭部外傷外加上因在生命中樞
    腦幹區之出血壓迫導致腦部損傷造成，此有法醫師解剖報告
    書及臺中地檢署99年度相字第428號相驗屍體證明書足證（
    見相驗卷第61頁、原審卷第8頁），是林施招之死亡確因跌
    倒造成頭部外傷，致顱內出血、腦挫傷及腦損傷所致。
  (4)又林施招雖有心臟病史，但跌倒後接受手術前，並無『心因
    性休克併心臟衰竭』之症狀。而『顱內出血』或『開顱重大
    手術』均可能誘發病人心因性休克併心衰竭；且顱內血塊有
    壓迫腦幹，造成中樞衰竭後，有造成多重器官衰竭之可能，
    如心臟衰竭、呼吸衰竭等，此有國軍醫院99年11月29日醫中
    企管字第0990005525號函在卷可稽（見原審卷第49頁），上
    訴人辯稱林施招係因本身患有心臟衰竭引發心輸出量不足導
    致昏倒，尚難遽信。又林施招確係於病房廁所內，跌倒撞到
    頭，已如上述；林施招跌倒後，即緊急接受開顱手術併血塊
    清除，在手術當中因突然心跳停止而死亡，亦有國軍醫院上
    開函、相驗屍體證明書及診斷證明書在卷可證（見原審卷第
    37 頁）。且林施招生前並無「心因性休克併心臟衰竭」之
    症狀，尚難認林施招之死亡與其本身之心臟病史具有相當因
    果關係。況依被上訴人提出林施昭生前曾就醫之「展弘耳鼻
    喉科診所」開具診斷證明書記載：「病人在本院就醫期間（
    99年1月至3月）未有暈眩及昏倒現象」（見原審卷第46頁）
    ，此外並無其他證據足以證明林施招生前有暈眩及昏倒之疾
    病存在。本件被上訴人已證明林施招係因跌倒之意外事故而
    受傷害致死；而證明非因疾病發作而跌倒，殊屬困難，是倘
    需由被上訴人證明林施招非因疾病導致死亡，即顯失公平，
    依民事訴訟法第277條第1項但書及上開最高法院96年度台上
    字第28號判決意旨，自應由上訴人舉證證明林施招跌倒係因
    疾病發作之事實。從而上訴人抗辯稱林施招係因疾病（高血
    壓性心臟血管疾病）所生之暈眩而昏倒，再跌倒而撞擊頭部
    ，進而造成顱內出血致死云云，並無具體證據資料足供佐證
    ，所辯即無可採。至於上訴人另辯稱林施招係因本身患有高
    血壓性心臟血管疾病，因心臟衰竭導致心輸出量不足，而致
    昏倒云云，並提出新光醫院心臟內科主治醫師張哲明在「新
    光醫訊」之著述為證，但依國軍醫院上開函所示，「林施招
    在病房廁所跌倒之原因，可能是姿態性低血壓（因上完廁所
    突然站立，造成血壓下降）造成，進而跌倒撞倒頭部」，是
    「可能是姿態性低血壓」，祇是該醫院推測林施招在病房廁
    所跌倒之可能原因而已；另臺灣大學附設醫院100年5月2日
    校附醫秘字第1000002912號函（見本院卷第29頁）所示「罹
    患高血壓暨心臟病且有慢性心臟衰竭併肺水腫之病患，因心
    臟衰竭導致心輸出量不足，而致姿態性低血壓（如頭昏、暈
    眩而導致昏倒）；從病理機轉是可能發生。即便無姿態性低
    血壓，該病患因心輸出量嚴重不足時，亦會有頭昏、暈眩而
    導致昏倒之情形」，亦僅說明上開情形有可能發生，並非謂
    林施招即係因姿態性低血壓而昏倒。另林施招於99年3月19
    日死亡前進行之緊急開顱手術併血塊清除，其近因係「跌倒
    、頭部外傷致顱內出血」，並非因上訴人所辯之高血壓性心
    臟血管疾病或慢性心衰竭併肺水腫等病症；而國軍醫院上開
    函覆內容亦明確表示：「『顱內出血』或『開顱重大手術』
    均可能誘發病人心因性休克併心衰竭。顱內血塊有壓迫腦幹
    ，造成中樞衰竭後，有造成多重器官衰竭之可能，如心臟衰
    竭、呼吸衰竭等。」（見原審卷第49頁），是國軍醫院及台
    大醫院之上開函尚不足以證明林施招確係因其高血壓暨心臟
    病且有慢性心臟衰竭併肺水腫，導致心輸出量不足，而致姿
    態性低血壓、昏倒之事實。
  (5)綜上所述，被保險人林施招固罹患高血壓性心臟血管疾病，
    但林施招係因「跌倒、頭部外傷致顱內出血」，在「開顱手
    術」進行中突發心跳停止猝死，故導致林施昭死亡之直接原
    因應為「跌倒，頭部外傷併顱內出血及腦幹前之血管破裂出
    血」，其屬非由疾病引起之外來突發事故所致；上訴人所辯
    林施招係因其患有高血壓性心臟血管疾病，因心臟衰竭導致
    心輸出量不足，而致昏倒撞地云云，並未提出足夠之積極證
    據以資證明，自難採信。從而被上訴人依系爭保險契約請求
    上訴人給付意外傷害事故保險金300萬元，為有理由，應予
    准許。又上訴人對於被上訴人請求自99年6月28日起至清償
    日止，按年息百分之10計算遲延利息部分，並不爭執（見本
    院卷第74頁反面），則被上訴人請求自99年6月28日起之遲
    延利息，亦無不合，併准許之。是則原審判命上訴人如數給
    付並為准、免假執行之宣告，於法並無不合。上訴意旨指摘
    原判決不當，求予廢棄改判，為無理由，應予駁回其上訴。
五、據上論結，本件上訴為無理由，依民事訴訟法第449條第1項
    、第78條，判決如主文。
中    華    民    國   100    年    6     月    28    日
                民事第七庭    審判長法  官  饒鴻鵬
                                    法  官  陳毓秀
                                    法  官  李平勳
以上正本係照原本作成。
如不服本判決，應於收受判決送達後20日內向本院提出上訴書狀
，其未表明上訴理由者，應於提出上訴後20日內向本院提出上訴
理由書（均須按他造人數附繕本）。上訴時應提出委任律師為訴
訟代理人之委任狀；委任有律師資格者，另應附具律師資格證書
及釋明委任人與受任人有民事訴訟法第466條之1第1項但書或第2
項所定關係之釋明文書影本。如委任律師提起上訴者，應依民事
訴訟法施行法第9條規定一併繳納上訴審裁判費。
                                    書記官  劉恒宏
中    華    民    國   100    年    6     月    29    日
                                                      Ｓ